臺北高等行政法院判決
110年度訴字第946號
111年10月13日辯論終結
原      告  許淑真                                      
訴訟代理人  吳妙白  律師
被      告  財政部臺北國稅局
代  表  人  宋秀玲（局長）
訴訟代理人  胡德澤              
上列當事人間綜合所得稅事件，原告不服財政部中華民國110年6
月11日台財法字第11013909610號（案號：11000072號）訴願決
定，提起行政訴訟，本院判決如下：
    主  文
原告之訴駁回。
訴訟費用由原告負擔。
    事實及理由
一、爭訟概要：原告民國105年度綜合所得稅結算申報，列報配
    偶徐裕健經營徐裕健建築師事務所之收入總額新臺幣（下同
    ）19,449,580元，費用總額22,883,917元，執行業務所得0
    元；被告依據扣繳憑單及查得資料，以該事務所105年另有
    收入13,094,458元實現，乃予調增，並剔除費用189,638元
    ，核定徐裕健取自該事務所執行業務所得為9,849,759元【
    收入總額32,544,038元（列報收入19,449,580元+調增收入1
    3,094,458元）－費用總額22,694,279元（列報費用22,883,9
    17元－剔除費用189,638元）】，歸併核定原告105年度綜合
    所得總額12,132,737元，補徵應納稅額3,099,048元。原告
    不服，申請復查，經被告以109年12月16日財北國稅法二字
    第1090040683號復查決定駁回，原告提起訴願，亦遭駁回，
    遂提起本件行政訴訟。
二、原告起訴主張及聲明：
（一）主張要旨：
　　⒈關於本件剔除費用189,638元的部分，不爭執。
　　⒉原告配偶徐裕健經營之徐裕健建築師事務所於72年間在臺
      中開業，屬執行業務收入經由公會代收轉付者，於89年間
      依86年2月12日修正發布之執行業務所得查核辦法（下稱
      查核辦法）第10條第2項規定，於90年度開始1個月前，申
      報並經該管稽徵機關核准按權責發生制計算執行業務所得
      ，因而自90年度以來歷年均採權責發生制計算執行業務所
      得。由徐裕健建築師事務所提出之100年度至105年度收入
      明細表均有「90-99年應收帳款」、「90-100年應收帳款
      」、「沖90-101年應收帳款」、「沖90-102年應收帳款」
      、「沖90-103年應收帳款」、「沖90-104年應收帳款」一
      欄之記載，上開歷年度之所得記載資料足以證明徐裕健建
      築師事務所自90年度起執行業務所得即申報並經核准採用
      權責發生制計算所得，且期間並無變更之事實。次由徐裕
      健建築師事務所101至105年度執行業務（其他）所得收支
      報告表，可見在103年之前該制式收支報告表首頁只有「
      核定方式」欄位，並無「會計基礎」欄位，因此或在無法
      填寫核准公文文號或勾錯等因勾選「現金基礎」，但申報
      附件在在顯示係採「權責發生制」。
　　⒊再者，被告所查資料僅為100年度至105年度課稅資料而已
      ，而如前述徐裕健建築師事務所經申報核准自90年度開始
      採用權責發生制計算所得，而後均無變更，則100年度至1
      05年度課稅資料自不可能有核准函文，被告據之認定徐裕
      健建築師事務所應按收付實現制計算系爭105年度所得云
      云，顯屬違誤。
　　⒋被告稱在102年度審查時認定該事務所未申請適用權責發生
      制，倘如此其理由應直接載明「該事務所未申請適用權責
      發生制」等語，而非「該事務所為以公家機關古蹟設計為
      主業，以權責基礎制為帳務處理申報，應調整為現金基礎
      制」云云。再者若非被告審認適用權責發生制，何以該10
      2年度「沖90-101年度應收帳款」共7,426,497元在103年
      入現，但被告卻未全部列入當年度收入？並且還承認該年
      度新增應收帳款10,704,000元為當年度收入？且被告亦未
      曾發文通知該事務所不適用權責發生制？由上開事證，適
      足以證明被告審查時知悉該事務所已經核准適用「權責發
      生制」。
　　⒌徐裕健建築師事務所90年度總分類帳「科目：應收帳款」
      內容：「摘要欄：無『上期結轉』，餘額欄：『借4,372,000
      .00』；91年度總分類帳「應收帳款」內容：「摘要欄：上
      期結轉4,372,000.00」，且該91年度應收帳款所載上期結
      轉金額，與90年度應收帳款總金額相同，可見徐裕健建築
      師事務所確係從90年度起採用權責發生制計算執行業務所
      得，因此自90年度起才有應收帳款之記載。另徐裕健建築
      師事務所94年度明細分類帳「科目：應收帳款」內容，其
      中記載「90-93年應收（94年收現）」，足見90-94年度均
      採權責發生制計算執行業務所得。且94年度結轉下期應收
      帳款與95年度上期結轉應收帳款，兩者金額相符；另95年
      度應收帳款內容記載「結轉下期：25,746,111」，足見94
      、95年度按權責發生制計算執行業務所得。又徐裕健建築
      師事務所98年度總分類帳「科目：應收帳款」記載「摘要
      ：90-96年度應收借方金額：5,928,629」、「摘要：97年
      度應收借方金額：7,950,000」，足見90-97年度均採權責
      發生制計算執行業務所得。98年度應收帳款「餘額」與99
      年度應收帳款「上期結轉借方金額」，兩者金額相符。又
      由99年度總分類帳應收帳款「餘額：借0000000」。足見9
      8、99年度按權責發生制計算執行業務所得。由上開事證
      及100-105年度執行業務（其他）所得損益計算表及收入
      明細表，足見徐裕健建築師事務所90-105年度均採權責發
      生制計算執行業務所得，且90-104年度採權責發生制計算
      之執行業務所得，均經財政部中區國稅局(下稱中區國稅
      局)及被告分別審核認定。另徐裕健建築師事務所確係申
      報核准採用權責發生制，因此被告機關承認在權責發生制
      下，歸戶數扣除未於扣繳憑單開立時認列現金之金額下，
      方能造成自申數＞歸戶數。
　　⒍徐裕健建築師事務所向中區國稅局所屬稽徵機關申報核准
      適用權責發生制計算執行業務所得，而綜合所得稅係屬國
      稅，該中區國稅局所屬稽徵機關與被告同屬稽徵機關，核
      准適用權責發生制既為稅捐稽徵機關所為，該核准案資料
      在稽徵機關管理範圍內，亦即證據方法並非只在納稅義務
      人之管理範圍內。被告於將近20年後稱原告未能提出89年
      適用權責發生制核准函文，認定原告從未申報核准，應適
      用收付實現原則計算執行業務所得云云，自有未合。是被
      告將原告配偶徐裕健已依權責發生制於歷年申報為收入總
      額之「應收帳款」，而於105年度入帳之該「應收款」共
      計13,094,458元，列入系爭105年度收入，其認事用法洵
      屬違誤不當，且顯然重複課稅，所為原告應補稅額3,099,
      048元之處分，顯然違法等語。
（二）聲明：訴願決定、原處分（含復查決定）均撤銷。
三、被告答辯及聲明：
（一）答辯要旨：
　　⒈原告主張徐裕健建築師事務所於72年間在臺中開業，於94
      年始遷入被告所轄，於89年申報核准權責發生制，斯時應
      係向中區國稅局所屬稽徵機關申請核准，倘經核准，該核
      准函影響事務所設帳及計算執行業務所得方式，屬應永久
      保存或有關未結會計事項（執行業務者帳簿憑證設置取得
      保管辦法第12條第1項、稅捐稽徵機關管理營利事業會計
      帳簿憑證辦法第27條第1項等規範意旨參照），該事務所
      在依法變更會計基礎前，自應永久並妥善保存核准函。原
      告欲主張該事務所經核准適用權責發生制一節，自應由其
      提出核准函供核，以證明「經核准」之事實存在，要無由
      被告對「核准函不存在」或「未經核准」之消極事實負舉
      證責任之理。
　　⒉該事務所並未經被告核准適用權責發生制，亦未提示經中
      區國稅局核准適用之核准函，已如前述，被告僅得依查核
      辦法第3條規定，按收付實現制計算所得額。又該事務所1
      03、104及105年度申報資料所檢附之執行業務所得收支報
      告表，其封面「會計基礎」欄位均係勾選「現金基礎」，
      並未勾選「權責基礎（核准公文文號）」欄位，顯見該事
      務所明知其未申請、亦未經核准適用「權責基礎」，被告
      自無可能按權責發生制核定該事務所之執行業務所得。原
      告主張被告歷年均以權責發生制核定該事務所之執行業務
      所得一節，顯與事實不符。另依原告提示被告核定該事務
      所100至105年度執行業務所得之核定調整法令及依據說明
      書，均未有該事務所得適用權責發生制之記載，反可見被
      告審查時，確認該事務所並未申請適用權責發生制之說明
      ，原告引以為被告核准適用權責基礎計算所得額，亦有誤
      解。
　　⒊至原告主張被告已將該事務所於各年度列入「自申數」之
      「應收款」核定為各該年度之收入，堪認被告已依權責發
      生制核認一節，查徐裕健建築師事務所並未經被告核准適
      用權責發生制，亦未提示經中區國稅局核准適用之核准函
      ，是該事務所並未申請權責發生制，亦未提示足已依權責
      發生制核認之相關帳證供核，縱被告核定之執行業務收入
      包含其自行申報之應收而未收現之收入，仍不得據此反推
      被告已核准該事務所適用權責發生制，遑論執行業務所得
      係於隔年5月申報，亦不符合上開應於年度前申請核准之
      要件。
　　⒋另原告主張100至104年度有重複課稅一節，查本件據105年
      度承辦人表示，其已告知該事務所應提示各年度應收帳款
      之帳證，俾憑審理100至104年度有無重複認列收入之事實
      ，惟該事務所迄未提示。是倘該事務所提示各年度帳證資
      料供核，且足證以前年度有依收付實現制不應計入而溢列
      之應收收入，自可依各該年度按收付實現制計算之所得，
      重行計算稅額由被告核退溢繳稅款，惟此係各該年度所得
      更正之問題，要與本件系爭105年度應按收付實現制核定
      之結果無涉等語。
（二）聲明：駁回原告之訴。
四、本院之判斷：
（一）爭訟概要欄所載事實，有105年度綜合所得稅結算申報書
      、核定通知書、復查決定及訴願決定（原處分卷2第79至8
      6頁、第87至89頁、第94至97頁及第99至105頁）等資料在
      卷可稽，且為兩造所不爭，堪認屬實。
（二）按行為時所得稅法第14條第1項第2類規定：「個人之綜合
      所得總額，以其全年下列各類所得合併計算之：……第2類
      ：執行業務所得：凡執行業務者之業務或演技收入，減除
      業務所房租或折舊、業務上使用器材設備之折舊及修理費
      ，或收取代價提供顧客使用之藥品、材料等之成本、業務
      上雇用人員之薪資、執行業務之旅費及其他直接必要費用
      後之餘額為所得額。……」104年3月26日修正發布之查核辦
      法第3條規定：「執行業務所得之計算，除本辦法另有規
      定外，以收付實現為原則。」第10條第1項、第2項規定：
      「（第1項）執行業務者應於執行業務收入實現時列帳記
      載。……(第2項)執行業務者依規定保持足以正確計算其執
      行業務所得額之帳簿憑證及會計紀錄者，得採用權責發生
      制計算所得，惟須於年度開始3個月前，申報該管稽徵機
      關核准，變更者亦同。」另86年2月12日修正發布之查核
      辦法第10條第2項規定:「聯合執行業務者或執行業務收入
      經由公會代收轉付者，得按權責發生制計算所得，惟須於
      年度開始1個月前，申報該管稽徵機關核准，變更者亦同
      。」是不論依86年2月12日修正或104年3月26日修正之查
      核辦法第10條第2項規定，倘執行業務者欲採用權責發生
      制計算所得者，均應依法於年度開始1個月前或3個月前，
      申報該管稽徵機關核准，變更者亦同。
（三）查原告105年度綜合所得稅結算申報，列報其配偶徐裕健
      源自徐裕健建築師事務所之執行業務收入總額19,449,580
      元、費用總額22,883,917元及所得0元（虧損以0元列報）
      ，經被告調帳查核後，依扣繳憑單及查得資料調增執行業
      務收入13,094,458元及剔除費用189,638元，核定執行業
      務所得9,849,759元【收入總額32,544,038元（列報收入1
      9,449,580元+調增收入13,094,458元）－費用總額22,694,
      279元（列報費用22,883,917元－剔除費用189,638元）】(
      原處分卷2第86-1至第86-3頁)，歸課原告綜合所得稅，於
      法並無不合。
（四）原告並未向被告申報核准依權責發生制計算所得，為原告
      所不爭，而依原告主張徐裕健建築師事務所係於89年申報
      核准權責發生制，斯時應係向中區國稅局所屬稽徵機關申
      請核准，自應由其提出核准函供核，以證明「經核准」之
      事實存在。惟原告不僅迄未能提出核准函以實其說，亦未
      能提供核准函日期、文號等資料以供查核，自難逕認其主
      張為真實。原告指稱核准文號存在稽徵機關，不應要求該
      事務所提出，顯失公平云云，尚不足採。
（五）原告主張被告歷年均以權責發生制核定徐裕健建築師事務
      所之執行業務所得云云。惟查該事務所103、104及105年
      度申報資料所檢附之執行業務所得收支報告表，其封面「
      會計基礎」欄位均係勾選「現金基礎」，並未勾選「權責
      基礎（核准公文文號）」欄位(原處分卷2第69至第71頁)
      ，堪認該事務所並無申請經核准適用「權責基礎」。另依
      原告提出被告核定該事務所100至105年度執行業務所得之
      核定調整法令及依據說明書(本院卷第49至69頁)，均未有
      該事務所得適用權責發生制之記載。復參商業會計法第10
      條、執行業務者帳簿憑證設置取得保管辦法第2條、第5條
      、第8條及第9條等規定可知，執行業務者欲採用權責發生
      制認列收入，應設置日記帳及應收帳款之明細分類帳，以
      序時紀錄每筆交易對象之應收帳款變動情形。而權責發生
      制收入之入帳時點，係收益「確定應收時」，即勞務給付
      後依約得請款之時，此會計事項發生後，執行業務者須將
      足證該收入發生之原始憑證（如合約、勞務給付完成資料
      及請款單等）編製傳票，再依傳票登帳，將交易金額同時
      登入收入及應收帳款帳戶中。而徐裕健建築師事務所申報
      執行業務所得時，雖有提示「應收帳款明細表」，惟明細
      表並非依交易對象分設，且未依時紀錄，難謂係符合上開
      規定之「應收帳款明細帳」；又其所提示之收入明細表，
      雖有載明請款日期，惟並非應收帳款依權責制應入帳之日
      期，以105年度收現之「宗邁建築師事務所」700,000元為
      例(原處分卷2第86-3頁調整金額8)，其雖計入104年度「
      收入明細表」新增應收帳款項下，惟未載明請款日期或入
      帳日期(原處分卷2第25頁)，且104年度「應收帳款明細表
      」亦未載明該筆應收款之入帳日期(原處分卷2第68-2頁編
      號17)，其104年度申報時，亦未檢附相關原始及記帳憑證
      供核（即其須依前開規定設帳記載並保存憑證，始得憑以
      認定系爭700,000元應收款之權責發生歸屬年度），僅於1
      05年度「收入明細表」編號28記載105年8月18日請款「宗
      邁建築師事務所」700,000元係「沖90-104年應收帳款」(
      原處分卷2第22頁編號28)，核難憑上開資料認定該筆700,
      000元依權責發生制應認列於104年度收入之事實。是原告
      謂其已提供「收入明細表」等資料，應足認該事務所已採
      權責發生制一節，並不足採。再者，原告主張被告已將該
      事務所於各年度列入「自申數」之「應收款」核定為各該
      年度之收入，堪認被告已依權責發生制核認云云。惟縱使
      被告核定之執行業務收入包含其自行申報之應收而未收現
      之收入，仍不得據此反推被告已核准該事務所適用權責發
      生制。至有關原告主張100至104年度有重複課稅部分，被
      告亦已說明倘該事務所提示各年度帳證資料供核，且足證
      以前年度有依收付實現制不應計入而溢列之應收收入，自
      可依各該年度按收付實現制計算之所得，重行計算稅額由
      被告核退溢繳稅款。此僅係各該年度所得更正之問題，要
      與本件105年度應按收付實現制核定之結果無涉，自難據
      為有利原告之認定。
五、從而，原告上開主張並不可採，被告審認系爭收入13,094,4
    58元屬105年度實現之收入，歸課原告105年度綜合所得稅後
    ，補徵應納稅額3,099,048元，於法並無違誤，復查及訴願
    決定遞予維持，均無不合，原告猶執前詞，訴請撤銷，為無
    理由，應予駁回。
六、本件事證已臻明確，原告請求傳喚中區國稅局豐原分局人員
    到庭一節，係以被告主張曾打電話向該分局詢問，他們表示
    查不到資料，也否認同意徐裕健建築師事務所採用權責發生
    制，故請本院查明並傳喚該分局人員到庭說明事實。惟就該
    事務所並未經核准適用權責發生制等情，已說明如前，原告
    此部分調查證據之請求核無必要。又兩造其餘主張及陳述，
    亦於判決結果不生影響，不再逐一論列，附此敘明。
七、結論：原告之訴為無理由，判決如主文。
中　　華　　民　　國　　111 　年　　11　　月　　17　　日
   　　　　　　　   臺北高等行政法院第三庭
                              審判長法  官　 高愈杰
                          　　      法  官　 孫萍萍
                             　　　 法  官   李君豪
一、上為正本係照原本作成。
二、如不服本判決，應於送達後20日內，向本院提出上訴狀並表
    明上訴理由，如於本判決宣示後送達前提起上訴者，應於判
    決送達後20日內補提上訴理由書。（須按他造人數附繕本）
三、上訴時應委任律師為訴訟代理人，並提出委任書。（行政訴
    訟法第241條之1第1項前段）
四、但符合下列情形者，得例外不委任律師為訴訟代理人。（同
    條第1項但書、第2項）
得不委任律師為訴訟代理人之情形 所  需  要  件 (一)符合右列情形之一者，得不委任律師為訴訟代理人　 1.上訴人或其法定代理人具備律師資格或為教育部審定合格之大學或獨立學院公法學教授、副教授者。 2.稅務行政事件，上訴人或其法定代理人具備會計師資格者。 3.專利行政事件，上訴人或其法定代理人具備專利師資格或依法得為專利代理人者。 (二)非律師具有右列情形之一，經最高行政法院認為適當者，亦得為上訴審訴訟代理人 1.上訴人之配偶、四親等內之血親、二親等內之姻親具備律師資格者。 2.稅務行政事件，具備會計師資格者。 3.專利行政事件，具備專利師資格或依法得為專利代理人者。 4.上訴人為公法人、中央或地方機關、公法上之非法人團體時，其所屬專任人員辦理法制、法務、訴願業務或與訴訟事件相關業務者。 是否符合(一)、(二)之情形，而得為強制律師代理之例外，上訴人應於提起上訴或委任時釋明之，並提出(二)所示關係之釋明文書影本及委任書。  
中　　華　　民　　國　　111 　年　　11　　月　　17　　日
                                    書記官  樓琬蓉